ACORDAO-COMPLETO-2567784

ACÓRDÃO 2137/2023 ATA 7/2023 - PRIMEIRA CÂMARA

VISTOS, relatados e discutidos estes autos de aposentadoria de ex-servidor do Ministério Público Federal,
ACORDAM os Ministros do Tribunal de Contas da União, reunidos em sessão da Primeira Câmara, diante das razões expostas pelo relator e com fundamento na Constituição Federal, art. 71, III e IX, e na Lei 8.443/1992, arts. 1º, V, e 39, II, em:
9.1. considerar ilegal a concessão de aposentadoria ao sr. Davi Pereira Lopes e negar registro ao respectivo ato;
9.2. dispensar a devolução dos valores indevidamente recebidos, em boa-fé, pelo interessado;
9.3. determinar que o Ministério Público Federal adote as seguintes medidas, sob pena de responsabilidade solidária da autoridade administrativa omissa:
9.3.1. dê ciência ao interessado do inteiro teor desta deliberação no prazo de quinze dias e faça juntar o comprovante de notificação a estes autos nos quinze dias subsequentes;
9.3.2. suspenda o pagamento dos proventos realizados com base no ato ora impugnado no prazo de quinze dias.

Ato de aposentadoria.

Primeira Câmara

Ministério Público Federal.

3. Interessados/Responsáveis:
3.1. Interessado: Davi Pereira Lopes (XXX.846.821-XX).

13.1. Ministros presentes: Jorge Oliveira (na Presidência), Benjamin Zymler (Relator) e Jhonatan de Jesus.
13.2. Ministro-Substituto convocado: Augusto Sherman Cavalcanti.
13.3. Ministro-Substituto presente: Weder de Oliveira.

BENJAMIN ZYMLER

Adoto como relatório a instrução a cargo da Unidade de Auditoria Especializada em Pessoal (AudPessoal) , com a qual manifestou sua concordância o representante do Ministério Público junto ao Tribunal de Contas da União (MPTCU) :
"INTRODUÇÃO
Trata-se de ato de aposentadoria, submetido, para fins de registro, à apreciação do Tribunal de Contas da União (TCU) , de acordo com o art. 71, inciso III, da Constituição Federal.  O ato foi cadastrado e disponibilizado ao TCU por intermédio do Sistema e-Pessoal, na forma do art. 2º e 4º da Instrução Normativa TCU 78/2018.
O ato desse processo pertence às seguintes unidades:
Unidade emissora: Ministério Público Federal.
Unidade cadastradora:  Ministério Público Federal.
Subunidade cadastradora: Divisão de Aposentadorias e Pensões.
EXAME TÉCNICO
Procedimentos aplicados
Os procedimentos para exame, apreciação e registro de atos de pessoal encontram-se estabelecidos na Instrução Normativa TCU 78/2018 e na Resolução TCU 206/2007. Essas normas dispõem que os atos de pessoal disponibilizados por meio do e-Pessoal devem ser submetidos previamente a críticas automatizadas, com base em parâmetros predefinidos.
As críticas das informações cadastradas na etapa de coleta do ato foram elaboradas e validadas levando-se em conta as peculiaridades de cada ato. Os itens verificados nessa etapa são inerentes a dados cadastrais, fundamentos legais, mapa de tempo, ficha financeira, assim como eventuais ocorrências de acumulação. Trata-se de verificações abrangentes, minuciosas e precisas e sem a necessidade de ação humana e, portanto, menos suscetível a falhas. As críticas aplicadas estão discriminadas no sistema, no Menu e-Pessoal, opção 'Crítica', que podem ser acessadas mediante concessão de perfil específico a servidores do TCU responsáveis pela análise.
Além das críticas automatizadas, há verificação humana adicional no caso de haver alertas do sistema ou informações não formatadas, como esclarecimentos do gestor ou do controle interno.  
As críticas também consideram os registros do Sistema Integrado de Administração de Recursos Humanos (Siape) . O Siape disponibiliza informações atualizadas sobre as parcelas que integram os proventos, diferentemente, portanto, do e-Pessoal, que informa as parcelas no momento do registro do ato. 
Essa confrontação com o Siape fornece uma visão atual e verdadeira da situação, o que permite descaracterizar irregularidades e inconsistências que, embora constantes do e-Pessoal, já foram corrigidas.
As verificações detectadas no ato encontram-se discriminadas na aba de pendências do ato no sistema e-Pessoal, bem como no espelho do ato contemplado por esta instrução.
Exame das Constatações
Ato: 30829/2018 - Inicial - Interessado (a) : DAVI PEREIRA LOPES - CPF: XXX.846.821-XX
Parecer do Controle Interno: considerar o ato Legal com esclarecimentos. Justificativa:  Houve descumprimento do prazo previsto no art. 7º da IN 55/2007.
Constatações e análises: 
1.1.1. Houve o registro de pelo menos uma rubrica com 'Denominação para análise pelo TCU = Vantagem de caráter pessoal (93 - FUNÇÃO DE CONFIANÇA - INATIVO (Vantagem de caráter pessoal - Incorporação de opção de função) - R$ 1.185,05) .
Justificativa do Gestor de Pessoal: Não há. Verificação efetuada no âmbito do TCU.
Análise do Controle Interno:  Não há. Verificação efetuada no âmbito do TCU.
Análise da Equipe Técnica: Ilegal
Concessão da vantagem de opção que trata o art. 2º da Lei 8.911/1994, o que proporcionou acréscimo aos proventos de aposentadoria em relação a última remuneração da atividade, assim como em virtude de não haver incidência de contribuição previdenciária na atividade, resultando em descumprimento do disposto no art. 40, caput e § 2º, da Constituição Federal, com redação dada pela Emenda Constitucional 20/1998.
1.1.2. O Controle interno emitiu parecer pela legalidade com esclarecimentos.
Justificativa do Gestor de Pessoal: Não há. Verificação efetuada no âmbito do TCU.
Análise do Controle Interno:  Não há. Verificação efetuada no âmbito do TCU.
Análise da Equipe Técnica: Legal
Os esclarecimentos apontados pelo Controle Interno são irrelevantes para a análise da legalidade do ato ou já foram analisados em crítica específica do e-Pessoal.
1.1.3. No tempo calculado para fins de anuênio foram computados períodos não contínuos. Militar (artigo 100 da Lei 8.112/1990) de 13/01/1975 a 05/01/1976, Empresa pública e sociedade de economia mista (Certif. INSS) de 15/03/1977 a 05/11/1977, Serviço público civil (Adm. Direta e Indireta) em cargo diferente ao da aposentadoria de 11/04/1978 a 30/10/1984 e Tempo no cargo em que se deu a aposentadoria de 05/11/1984 a 21/12/2017.
Justificativa do Gestor de Pessoal: Não há. Verificação efetuada no âmbito do TCU.
Análise do Controle Interno:  Não há. Verificação efetuada no âmbito do TCU.
Análise da Equipe Técnica: Ilegal
Observa-se no ato em tela que o interessado possui incorporação da vantagem denominada anuênios (22%) em seus proventos. Anuênios é uma gratificação paga devido ao servidor na razão de 1% (um por cento) a cada ano completo de efetivo exercício até 08/03/1999, consoante o art. 15 da MP 2.225/2001. O interessado foi empregado em empresa pública ou sociedade de economia mista entre 15/3/1977 e 5/11/1977. Também foi empregado no Ministério do Exército entre 11/4/1978 e 30/10/1984. Ingressou no cargo em que se deu a aposentadoria, sob a égide da Consolidação das Leis do Trabalho, em 5/11/1984. Observa-se que houve interrupções do vínculo do inativo com a Administração Pública Federal e que a UJ incluiu todos os períodos descritos do inativo para a contagem de anuênios
A jurisprudência desta Corte acerca do tema sedimentou-se no sentido de que para a concessão da gratificação adicional por tempo de serviço/anuênio, é necessário que não tenha havido interrupção do vínculo do servidor com a Administração Pública Federal após a prestação do serviço a ser computado, nos seguintes termos:
São requisitos para a percepção de adicional de tempo de serviço: (i) o cumprimento do tempo de serviço público pleiteado durante a vigência da legislação que gerou essa vantagem; e (ii) o não rompimento do vínculo jurídico do servidor com a Administração. (Acórdão 4322/2015-TCU-Primeira Câmara, de 4/8/2015, Ministro Relator Bruno Dantas) 
Existe apenas uma exceção em que o tempo de serviço após o qual houve interrupção do vínculo do servidor com a Administração Pública Federal pode ser computado para fins de GATS/anuênio de maneira regular. Trata-se do tempo de serviço, civil ou militar, prestado sob a égide do Decreto 31.922/1952, seja à União, seja aos estados, Distrito Federal, territórios ou municípios, desde que na administração direta ou autárquica, ainda que tenha havido rompimento do vínculo jurídico do servidor com a Administração Pública, por servidores que ingressaram em cargo efetivo federal sob a regência da Lei 1.711/1952 e mantiveram esse vínculo após a edição da Lei 8.112/1990, não sendo necessário que a averbação tenha sido feita durante a vigência da Lei 1.711/1952. Nesse sentido os Acórdão 426/2021-TCU-Plenário, 4.757/2021-TCU-Primeira Câmara, 2.251/2014-TCU-Plenário, 928/2013-TCU-Plenário, 1.911/2012-TCU-Plenário, 3.382-2006-TCU-Segunda Câmara, 44/2006-TCU-Plenário e Decisão 478/1994-TCU-Plenário.
Consoante se observa, o inativo, antes da publicação da Lei 8.112/1990, era regido pela CLT. Deste modo, a inclusão, para fins de anuênios, dos períodos anteriores ao da posse no cargo em que se deu a aposentadoria não estão amparados pela jurisprudência desta Corte de Contas.
Assim, é ilegal, para fins de incorporação de adicional por tempo de serviço, a contagem realizada pela UJ do período laborado pelo inativo antes da posse no cargo em que ocorreu a aposentadoria. Cabe, portanto, proposta de ilegalidade do ato em tela e determinação para que a UJ calcule a rubrica conforme a jurisprudência da Corte de Contas, ou seja, 14%.
1.1.4. Houve o registro de pelo menos uma rubrica com 'Denominação para análise pelo TCU = Vantagem de caráter pessoal (627 - VANT.  PES (DÉCIMOS) INATIVO (Vantagem de caráter pessoal - Incorporação de quintos/décimos de função) - R$ 1.823,13) .
Justificativa do Gestor de Pessoal: Não há. Verificação efetuada no âmbito do TCU.
Análise do Controle Interno:  Não há. Verificação efetuada no âmbito do TCU.
Análise da Equipe Técnica: Legal
A concessão da vantagem de quintos ou décimos está em consonância com a jurisprudência deste Tribunal e os critérios das Leis 8.911/1994 e 9.624/1998 (os períodos anteriores a 8/4/1998 são suficientes para a incorporação da vantagem de quintos) .
O quadro resumo de ocorrências e, quando for o caso, o detalhamento da norma legal e da jurisprudência para as inconsistências acima elencadas encontra-se no anexo II dessa instrução. 
Encaminhamento do ato: 
Considerar ILEGAL e recusar registro do ato de Aposentadoria 30829/2018 - Inicial de DAVI PEREIRA LOPES do quadro de pessoal do órgão/entidade Ministério Público Federal, com base nos arts. 71, inciso III, da Constituição Federal, 1º, inciso V, e 39, inciso II, da Lei 8.443/1992 e 260, § 1º, do Regimento Interno. 
Com fulcro no art. 262, caput, do Regimento Interno deste Tribunal, determinar ao órgão/entidade Ministério Público Federal que: 
emita novo ato, livre da irregularidade ora apontada, em substituição  ao ato de Aposentadoria de DAVI PEREIRA LOPES, submetendo-o à nova apreciação por este Tribunal, na forma do artigo 260, caput, também do Regimento.
dispense a devolução dos valores indevidamente recebidos de boa-fé até a data da ciência do órgão/entidade Ministério Público Federal, do acórdão que vier a ser proferido, com base no Enunciado 106 da Súmula da Jurisprudência do TCU.
no prazo de trinta dias, contados da ciência da decisão, envie a este Tribunal documentos comprobatórios de que o (a) interessado (a) cujo ato foi impugnado está ciente do julgamento deste Tribunal.
dê ciência, no prazo de quinze dias, contados da notificação, do inteiro teor desta deliberação (a) o interessado (a) , alertando-o (a) de que o efeito suspensivo proveniente da interposição de eventuais recursos junto ao TCU não o (a) exime da devolução dos valores percebidos indevidamente, caso o recurso não seja provido.
promova o recálculo, no prazo 15 (quinze) dias, contados a partir da ciência desta deliberação, sujeitando-se a autoridade administrativa omissa à responsabilidade solidária, do valor atualmente pago relativo à rubrica apontada, em face de manifesta ilegalidade.
promova a exclusão, no prazo 15 (quinze) dias, contados a partir da ciência desta deliberação, sujeitando-se a autoridade administrativa omissa à responsabilidade solidária, da rubrica apontada em face de manifesta ilegalidade, uma vez que o seu pagamento não encontra respaldo na jurisprudência deste Tribunal.
CONCLUSÃO
A abrangência e a profundidade das verificações levadas a efeito fundamentam convicção de que o ato 30829/2018 pode ser apreciado pela ilegalidade, em razão das irregularidades apontadas no item Exame das Constatações desta instrução, que representam afronta à legislação e à jurisprudência de referência
PROPOSTA DE ENCAMINHAMENTO
Ante o exposto, com fundamento no art. 71, inciso III, da Constituição Federal, no art. 1º, inciso V, e art. 39, incisos I e II, da Lei 8.443/1992, no art. 260 do Regimento Interno do Tribunal de Contas da União, propõe-se: 
Considerar ILEGAL e recusar registro do ato de Aposentadoria 30829/2018 - Inicial de DAVI PEREIRA LOPES do quadro de pessoal do órgão/entidade Ministério Público Federal, com base nos arts. 71, inciso III, da Constituição Federal, 1º, inciso V, e 39, inciso II, da Lei 8.443/1992 e 260, § 1º, do Regimento Interno.
Com fulcro no art. 262, caput, do Regimento Interno deste Tribunal, determinar ao órgão/entidade Ministério Público Federal que: 
no prazo de trinta dias, contados da ciência da decisão, envie a este Tribunal documentos comprobatórios de que o (a) interessado (a) cujo ato foi impugnado está ciente do julgamento deste Tribunal.
dispense a devolução dos valores indevidamente recebidos de boa-fé até a data da ciência do órgão/entidade Ministério Público Federal, do acórdão que vier a ser proferido, com base no Enunciado 106 da Súmula da Jurisprudência do TCU.
emita novo ato, livre da irregularidade ora apontada, em substituição  ao ato de Aposentadoria de DAVI PEREIRA LOPES, submetendo-o à nova apreciação por este Tribunal, na forma do artigo 260, caput, também do Regimento.
promova a exclusão, no prazo 15 (quinze) dias, contados a partir da ciência desta deliberação, sujeitando-se a autoridade administrativa omissa à responsabilidade solidária, da rubrica apontada em face de manifesta ilegalidade, uma vez que o seu pagamento não encontra respaldo na jurisprudência deste Tribunal.
promova o recálculo, no prazo 15 (quinze) dias, contados a partir da ciência desta deliberação, sujeitando-se a autoridade administrativa omissa à responsabilidade solidária, do valor atualmente pago relativo à rubrica apontada, em face de manifesta ilegalidade.
dê ciência, no prazo de quinze dias, contados da notificação, do inteiro teor desta deliberação (a) o interessado (a) , alertando-o (a) de que o efeito suspensivo proveniente da interposição de eventuais recursos junto ao TCU não o (a) exime da devolução dos valores percebidos indevidamente, caso o recurso não seja provido."
É o relatório.

não há

Procurador Sérgio Ricardo Costa Caribé.

PESSOAL. APOSENTADORIA. "OPÇÃO". ANUÊNIOS RELATIVOS A TEMPO DE SERVIÇO DESCONTINUADO. ILEGALIDADE. NEGATIVA DE REGISTRO. ENUNCIADO 106. DETERMINAÇÕES.

APOSENTADORIA (APOS)

Unidade de Auditoria Especializada em Pessoal (AudPessoal).

Cuidam os autos de aposentadoria do sr. Davi Pereira Lopes no cargo de Técnico do Ministério Público Federal, com vigência a partir de 22/12/2017 e fundamento no art. 3º da Emenda Constitucional 47/2005.
2. Os pareceres constantes dos autos foram pela ilegalidade da concessão em virtude do pagamento da vantagem conhecida como "opção" (retribuição parcial pelo exercício de cargo em comissão e afins) e pelo pagamento de anuênios relativos a tempo de serviço público descontinuado.
3. Com efeito, assiste razão à AudPessoal e ao MPTCU.
4. O interessado implementou os requisitos de aposentação em 2015, momento no qual já se encontrava em vigor a Emenda Constitucional (EC) 20/1998, que limitou os proventos de aposentadoria à remuneração do cargo efetivo:
"Art. 40. Aos servidores titulares de cargos efetivos da União, dos Estados, do Distrito Federal e dos Municípios, incluídas suas autarquias e fundações, é assegurado regime de previdência de caráter contributivo e solidário, mediante contribuição do respectivo ente público, dos servidores ativos e inativos e dos pensionistas, observados critérios que preservem o equilíbrio financeiro e atuarial e o disposto neste artigo.          (Redação dada pela Emenda Constitucional nº 41, 19.12.2003) 
[...]
§ 2º Os proventos de aposentadoria e as pensões, por ocasião de sua concessão, não poderão exceder a remuneração do respectivo servidor, no cargo efetivo em que se deu a aposentadoria ou que serviu de referência para a concessão da pensão.          (Redação dada pela Emenda Constitucional nº 20, de 1998) "
5. De mencionar que o art. 193 da Lei 8.112/1990, do qual se poderia extrair uma interpretação extensiva, de molde a permitir ao servidor carrear para os proventos de inatividade vantagem decorrente do exercício de cargo em comissão, já se encontrava revogado desde 18/1/1995, pela Medida Provisória 831/1995, convertida na Lei 9.527/1997 (grifos acrescidos) :
"Art. 193. O servidor que tiver exercido função de direção, chefia, assessoramento, assistência ou cargo em comissão, por período de 5 (cinco) anos consecutivos, ou 10 (dez) anos interpolados, poderá aposentar-se com a gratificação da função ou remuneração do cargo em comissão, de maior valor, desde que exercido por um período mínimo de 2 (dois) anos.         (Revogado pela Lei nº 9.527, de 10.12.97) 
[...]
§ 2° A aplicação do disposto neste artigo exclui as vantagens previstas no art. 192, bem como a incorporação de que trata o art. 62, ressalvado o direito de opção.         (Revogado pela Lei nº 9.527, de 10.12.97) "
6. Veja-se que o § 2º do dispositivo citado vedava o pagamento cumulativo de "quintos" (art. 62 da Lei 8.112/1990) com as vantagens previstas naquele artigo, aí incluída a parcela "opção", numa interpretação ostensiva da norma. Mencione-se que o art. 193 do Estatuto apenas prevê a possibilidade de o inativo receber proventos calculados com base na remuneração do cargo em comissão ou de receber a gratificação da função (juntamente com a remuneração do cargo efetivo) . Mas, em ambas as hipóteses, o § 2º veda que o servidor receba "quintos". 
7. Evidentemente que uma interpretação extensiva do art. 193 que permita o pagamento da "opção" ao inativo, não pode se furtar de também aplicar a vedação constante do seu § 2º.
8. Mas, além disso, observo que os ocupantes de função de confiança perderam a prerrogativa de "optar" entre a remuneração do cargo efetivo acrescida de um percentual da função a partir do advento da Lei 11.773/2012, quando passaram a ser obrigatoriamente remunerados pelo cargo efetivo acrescido do valor integral da função:
"Art. 16. A retribuição pelo exercício de função de confiança e de cargo em comissão é a constante dos Anexos III e IV desta Lei.
[...]
§ 2º Ao servidor integrante das Carreiras de que trata esta Lei e ao cedido ao Ministério Público da União, investidos em Cargo em Comissão, é facultado optar pela remuneração de seu cargo efetivo ou emprego permanente, acrescida de 65% (sessenta e cinco por cento) dos valores fixados no Anexo IV desta Lei.  (Redação dada pela Lei nº 12.773, de 2012) "
9. Segundo as leis que regem a estrutura remuneratória dos servidores do Ministério Público Federal, os cargos em comissão são CC-1 a CC-7 (Anexo IV da Lei 11.415/2006 e Anexo V da Lei 13.316/2016) . 
10. Portanto, não havendo previsão legal para retribuir de forma parcial a FC-2, o órgão de origem está pagando de forma integral a função de confiança com os "quintos", o que é expressamente vedado pelo § 2º do art. 193 da Lei 8.112/1990.
11. Outra irregularidade apontada nos autos refere-se ao aproveitamento de tempo de empresa estatal (celetista) para fins de concessão de anuênio sem considerar que houve uma quebra do vínculo com a Administração.
12. O interessado ingressou no órgão no qual se inativou em 5/11/1984, na condição de celetista. Ou seja, não foi regido pela Lei 1.711/1952. 
13. Tinha tempo militar de 13/1/1975 a 5/1/1976; tempo de empresa estatal (celetista)  de  5/3/1977 a 5/11/1977; e tempo de servidor /empregado no Ministério do Exército e de 11/4/1978 a 30/10/1984. 
14. Todo esse período foi considerado para fins de anuênios, muito embora tenha havido solução de continuidade entre os tempos de serviço.
15. A propósito do tema, permito-me transcrever excertos do voto que fundamentou o Acórdão 1660/2023-TCU-Primeira Câmara, de minha relatoria:
"9. Relativamente aos anuênios, informa o TRE-MS que o sr. José Candido de Souza Marques, admitido nos quadros do órgão em 2/5/1983, teve averbados, para a concessão da vantagem, os períodos de 12/8/1976 a 31/5/1979 e 4/9/1979 a 2/12/1979, ambos laborados no Banco do Brasil S/A. 
10. Ora, à época de seu ingresso na Corte Trabalhista, a concessão e o pagamento da gratificação adicional por tempo de serviço (GATS) eram disciplinados pelo Decreto 31.922/1952, vazado, no que aqui interessa, nos seguintes termos (grifei) :
'Art. 1º A concessão da gratificação adicional por tempo de serviço, prevista nos artigos 145, item XI, e 146, da Lei nº 1.711, de 28 de outubro de 1952, obedecerá ao disposto neste regulamento.
Art. 2º A gratificação adicional por tempo de serviço é devida a partir do dia imediato àquele em que o funcionário completar 20 ou 25 anos de serviço público efetivo, na razão de 15% ou 25% do respectivo vencimento.
........................................................................................................................................
Art. 5º A gratificação adicional por tempo de serviço é devida ao funcionário efetivo.
........................................................................................................................................
Art. 7º No cômputo do tempo de serviço público efetivo serão observadas as seguintes normas:
I - entende-se como tempo de serviço público efetivo o que tenha prestado à União, Estados, Distrito Federal, Territórios e Municípios, em cargo ou função civil ou militar, ininterruptamente ou não, em órgãos de administração direta ou autárquica, apurado à vista dos registros de frequência, folhas de pagamento ou dos elementos regularmente averbados no assentamento individual do funcionário'.
11. Como se vê, embora a norma admitisse o cômputo de períodos descontínuos de trabalho para a concessão da GATS, esses períodos deveriam necessariamente ser prestados a órgãos da administração direta e autárquica, sob o regime estatutário, de qualquer esfera de governo. 
12.  Esse, naturalmente, não era - como não é - o caso das sociedades de economia mista, como o Banco do Brasil, cujos empregados são submetidos à legislação trabalhista.
13. Sob o regime da Lei 8.112/1990, de outra parte, a jurisprudência desta Corte não admite a utilização, para a concessão da vantagem, de períodos descontínuos de trabalho, como se verifica na espécie. Em outras palavras, havendo intervalo entre o desligamento de um cargo público federal e a admissão em outro, o tempo de serviço prestado no primeiro vínculo não pode ser computado para a concessão de anuênios no segundo. 
14. O ponto é bem ilustrado pelo Acórdão 1424/2020-TCU-Plenário, item 9.1.1, proferido em consulta, vale dizer, e, portanto, com caráter normativo (cf. art. 1º, § 2º, da Lei 8.443/1992) :
'[...] o rompimento do vínculo jurídico do servidor com a Administração Pública Federal é obstáculo ao restabelecimento de vantagens da Lei 8.112/1990, independentemente do momento em que o servidor é investido novamente em outro cargo público federal, se antes ou depois da revogação da legislação que instituiu a vantagem anteriormente concedida'.
15. Os fundamentos dessa deliberação foram expostos com percuciência no parecer então produzido pelo Procurador Marinus Eduardo Marsico, acolhido na íntegra pelo relator do feito, Ministro Raimundo Carreiro, o qual me permito reproduzir parcialmente:
'A despeito do aparente ineditismo dos questionamentos formulados na presente consulta, a matéria objeto de discussão está há muito consolidada na jurisprudência desse Tribunal. [...] 
De fato, a clareza dos entendimentos anteriores era tamanha, que houve necessidade, no âmbito do parecer técnico do órgão consulente, de se criar duas ficções jurídicas (manutenção e concessão) , terminologicamente imprecisas, para tentar diferenciar duas situações jurídicas que na verdade são idênticas, e se referem ao aproveitamento do tempo de serviço exercido anteriormente ao rompimento de vínculo para gerar direito a vantagens estatutárias. A única variável que diferencia essas duas ficções seria o momento do reingresso do servidor na Administração Pública, se antes, ou depois da revogação da vantagem, o que, conforme ficou claro nos pareceres precedentes, é condição irrelevante para o desenrolar da matéria. 
Nesse sentido, a distinção que se tentou criar entre o que foi denominado de concessão e manutenção de vantagens estatutárias, não se justifica, pois nem o parecer técnico GM 13/2000, da AGU, nem os julgados do TCU restringem suas análises a situações em que a vantagem que se pretendia restabelecer já havia sido extinta do ordenamento jurídico no momento do reingresso do servidor. A questão central discutida nos referidos casos consistiu em analisar os efeitos da quebra de vínculo jurídico do servidor com a União, em relação aos respectivos direitos e deveres.
E a conclusão que se chegou foi sempre cristalina no sentido de que a quebra de vínculo gera a cessação de direitos e obrigações do servidor para com a União e vice-versa, de modo que essa quebra de vínculo cria empecilho à contagem do tempo anterior ao rompimento para o restabelecimento de vantagens estatutárias. E isso não em razão de o reingresso do servidor ter ocorrido após a revogação da vantagem que se pretendia restabelecer, mas porque o rompimento de vínculo provocou a perda do direito que o servidor tinha a computar aquele tempo para aquela vantagem, assim como desobrigou a Administração Pública de concedê-la ou manter seu pagamento.
Em outras palavras, fazendo alusão ao Parecer GM 13/2000 [adotado pelo então Advogado-Geral da União, Ministro Gilmar Mendes], quando ocorre o rompimento de vínculo do servidor com a Administração, aquela relação jurídica é desfeita, com todos os direitos e obrigações a ela inerentes. Com o reingresso do servidor aos quadros da União, uma nova relação se forma, a partir de um novo conjunto de direitos e obrigações, criando um novo regime jurídico a que o servidor está sujeito, não havendo nada o que se reclamar sobre status quo ante, visto que não há direito adquirido a regime jurídico. Tanto que, caso o servidor reingresse no serviço público anteriormente à revogação da vantagem, não há nenhum empecilho em que tal vantagem lhe seja concedida, desde que utilizando apenas o tempo exercido após o seu reingresso, visto que nenhum direito ou obrigação relativos à relação anterior pode ser exigido por nenhuma das partes' (destaques acrescentados) .
16. A mesma compreensão, diga-se de passagem, foi externada pelo órgão central do Sistema de Pessoal Civil da Administração Federal (Sipec) por meio da Nota Técnica 282/2011/CGNOR/DENOP/SRH/MP. 
17. Em suma, o tempo de serviço prestado a empresa estatal pelo sr. José Candido de Souza Marques não poderia ser computado para fins de anuênios sob a Lei 1.711/1952 por não caracterizar, na dicção do antigo estatuto, 'tempo de serviço público efetivo'; também não poderia ser computado para esse fim sob a Lei 8.112/1990, porquanto já configurado, quando de seu ingresso no TRE-MS, o rompimento do vínculo anteriormente estabelecido com a administração federal."
Feitas essas considerações, acolho os pareceres e VOTO por que o Tribunal adote a deliberação que ora submeto à apreciação deste colegiado.
TCU, Sala das Sessões, em 28 de março de 2023.
BENJAMIN ZYMLER 
Relator